臺灣高等法院臺中分院刑事判決　　 100年度交上訴字第2048號
上　訴　人　臺灣臺中地方法院檢察署檢察官
上　訴　人
即　被　告　周培溪
選任辯護人　楊玉珍　律師
上列上訴人等因被告肇事逃逸罪案件，不服臺灣臺中地方法院10
0年度交訴字第139號中華民國100年8月17日第一審判決（起訴案
號：臺灣臺中地方法院檢察署100年度偵字第5999號），提起上
訴，本院判決如下：
    主  文
原判決撤銷。
周培溪駕駛動力交通工具肇事，致人受傷而逃逸，累犯，處有期
徒刑柒月。
    犯罪事實
一、周培溪前曾於民國94年9月19日，因妨害公務案件，由臺灣
    臺中地方法院以94年度訴字第1352號判處有期徒刑6月，得
    易科罰金確定，入監執行後，於95年6月30日就所餘刑期改
    行易科罰金而執行完畢。詎仍不知警惕，其於100年1月13日
    下午5時20分許，駕駛車牌號碼DW-8188號自用小客車，沿臺
    中市○○區○○路2段245巷由南往北方向行駛，行經大仁路
    2段245巷欲右轉大仁路2段之際，疏未注意適有已成年之洪
    志龍騎乘車牌號碼L3Z-720號普通重型機車，沿大仁路2段由
    西往東方向前來之狀況，未禮讓幹線道車先行，貿然右轉進
    入大仁路2段，致洪志龍閃避不及，撞及周培溪所駕駛車牌
    號碼DW-8188號自用小客車右後方保險桿，使洪志龍因此人
    車倒地，受有雙下肢擦挫傷之傷害（所涉過失傷害罪嫌，未
    據告訴）。周培溪知悉其所駕駛之車輛肇事致洪志龍受傷，
    竟基於駕車肇事致人受傷而逃逸之犯意，未對洪志龍採取必
    要之救護，並報警停留於現場等候處理，亦未留下任何之聯
    絡方式或經洪志龍同意，即逕自駕駛上開自用小客車逃逸。
    旋因警據報趕赴現場處理，並依洪志龍之指陳及調閱監視器
    錄影畫面，始循線查悉上情。
二、案經臺中市政府警察局清水分局報請臺灣臺中地方法院檢察
    署檢察官偵查起訴。
    理  由
一、證據能力方面：
（一）被告周培溪之選任辯護人於本院審理時，就證人洪志龍10
      0年1月13日警詢筆錄，爭執為審判外之陳述而無證據能力
      （見本院卷第35頁）。本院依刑事訴訟法第159條之2：「
      被告以外之人於檢察事務官、司法警察官或司法警察調查
      中所為之陳述，與審判中不符時，其先前之陳述具有較可
      信之特別情況，且為證明犯罪事實存否所必要者，得為證
      據。」之規定，認證人洪志龍已於原審法院審理時到庭具
      結作證（見原審卷第20-21頁），且證人洪志龍上開於原
      審法院之證詞，與其先前於警詢及100年3月23日檢察事務
      官詢問時之筆錄（見100年度偵字第5999號卷第14-15頁）
      ，尚無不符之處。證人洪志龍前開於警詢及檢察事務官調
      查中所為之陳述，確均屬審判外之陳述，且無刑事訴訟法
      第159條之2所定之與審判中不符而其先前陳述具有較可信
      特別情況之情事存在，亦無其他法定得例外具有證據能力
      之情形，故認證人洪志龍上揭警詢筆錄及經檢察事務官詢
      問之筆錄，均不具有證據能力。
（二）又按刑事訴訟法第159條之5規定：「（第1項）被告以外
      之人於審判外之陳述，雖不符前4條之規定，而經當事人
      於審判程序同意作為證據，法院審酌該言詞陳述或書面陳
      述作成時之情況，認為適當者，亦得為證據。（第2項）
      當事人、代理人或辯護人於法院調查證據時，知有第159
      條第1項不得為證據之情形，而未於言詞辯論終結前聲明
      異議者，視為有前項之同意」，其立法意旨在於傳聞證據
      未經當事人之反對詰問予以核實，原則上先予排除，惟若
      當事人已放棄詰問或未聲明異議，基於證據資料愈豐富，
      愈有助於真實發現之理念，且強化言詞辯論原則，法院自
      可承認該傳聞證據例外擁有證據能力。經查，有關以下所
      引用其餘未符合刑事訴訟法第159條之1至第159條之4規定
      之證據，業經本院於審理時當庭直接提示而為合法之調查
      ，且到庭檢察官、被告及其選任辯護人均未於言詞辯論終
      結前聲明異議（見本院卷第34-36頁），本院審酌前開證
      據作成或取得之狀況，並無非法或不當之情事，故認為適
      當而得以作為證據，是前開證據依刑事訴訟法第159條之5
      之規定，具有證據能力。
二、訊據被告周培溪固坦認伊有於100年1月13日下午5時20分許
    ，駕駛車牌號碼DW-8188號自用小客車，沿臺中市○○區○
    ○路2段245巷由南往北方向行駛，並於駛至該巷與大仁路口
    右轉往大仁路2段之際，適有被害人洪志龍騎乘車牌號碼L3Z
    -720號普通重型機車，沿大仁路2段由西往東方向自伊後方
    直行，因閃避不及，而撞及其所駕駛之車牌號碼DW-8188號
    自用小客車右後方保險桿等情不諱，然矢口否認有何上揭肇
    事逃逸犯行，辯稱：伊於車禍發生後，有停車並下車看，其
    下車後因感覺被害人洪志龍未受傷，始離開現場，不知這樣
    是肇事逃逸罪，並無肇事逃逸的故意云云。惟查：
（一）被告於100年1月13日下午5時20分許，駕駛車牌號碼DW-81
      88號自用小客車，沿臺中市○○區○○路2段245巷由南往
      北方向行駛，行經大仁路2段245巷（支線道）欲右轉大仁
      路2段（幹線道）之際，疏未注意適有已成年之被害人洪
      志龍騎乘車牌號碼L3Z-720號普通重型機車，沿大仁路2段
      由西往東方向前來之狀況，未禮讓幹線道車先行，貿然右
      轉進入大仁路2段，致被害人洪志龍閃避不及，撞及被告
      所駕駛車牌號碼DW-8188號自用小客車右後方保險桿，被
      害人洪志龍因而人車倒地，受有雙下肢擦挫傷之傷害等情
      ，除有證人洪志龍於原審審理時之證述（見原審卷第20-2
      1頁）外，並有道路交通事故調查報告表(一)、(二)、道路交
      通事故現場圖、童綜合醫院出具之診斷書各1份及照片（
      含現場、車損及現場監視器翻拍照片）共計14幀（依序分
      見中市警清分偵字第1000001945號卷第6、7、13、11、14
      -20頁）在卷可稽。
（二）又證人洪志龍於原審法院審理時到庭具結證述：「（問：
      100年01月13日下午5時20分許，是否騎乘L3Z-720號機車
      ，行經台中市○○區○○路二段與大仁路二段245號巷口
      ，與壹台自小客車發生車禍？）是。（問：車禍發生經過
      情形為何？）當時我騎乘機車要直行大馬路，當時被告的
      車子從巷口出來，我閃避不及，撞到被告車子車後尾，我
      人車倒地。（問：人車倒地後，情形為何？）我倒地後，
      我眼鏡破裂，路旁有人看見幫我報警，撞我的人就開車走
      掉。（問：你人車倒地後，除眼鏡破掉後，身體有無傷勢
      ？）就是兩膝雙下肢擦挫傷。當時有人幫我報警，也有人
      打電話叫救護車來將我送醫...（問：你警詢供稱車禍發
      生後，自小客車停在現場六十多秒〈註：應為『十多秒』
      之誤載〉才駛離，偵訊時你也供稱被告開車有停留幾秒鐘
      才離開現場，所述是否實在？〈提示警詢、偵訊筆錄並告
      以要旨〉我撞倒時，小客車駕駛可能有停一下。我警詢、
      偵訊中所述均實在。」等語（見原審卷第20頁正、反面）
      。證人洪志龍於原審審理時已證稱其於上開時、地，因被
      告所駕駛之自小客車自臺中市○○區○○路2段245巷（支
      線道）右轉大仁路2段（幹線道）行駛，致其騎乘之車牌
      號碼L3Z-720號普通重型機車閃避不及而自後撞及被告前
      開自小客車後方，並因此人車倒地而受有雙下肢擦挫傷之
      傷害，被告停留未久後旋即駕車離去，車禍發生後，其未
      看到被告下車查看，且倒地之機車並非其自己牽起來，被
      告辯稱其有下車看到其牽起機車，並非實情等語。衡以證
      人洪志龍僅係偶然於上開時、地與被告發生車禍之人，先
      前與被告並不相識，亦無仇恨存在，且被告於證人洪志龍
      在原審審理作證前之警方調查階段，早已與被害人洪志龍
      就民事部分達成和解，有和解書1份（見中市警清分偵字
      第1000001945號卷第12頁）在卷可憑，證人洪志龍自無故
      為攀誣被告之動機及必要，足認證人洪志龍於原審審理具
      結所稱被告肇事逃逸之經過，係屬可信。
（三）被告於警詢及檢察事務官詢問時雖稱其不知有車禍發生云
      云（見中市警清分偵字第1000001945號卷第1-2頁、100年
      度偵字第5999號卷第15-16頁），然其於檢察事務官詢問
      時已稱：「我承認都是我的疏失...當時我沒有注意到洪
      志龍的機車。（問：你於車禍發生後如何處理後續？）我
      不知道我有沒有停車。（問：於肇事後有無即時回到現場
      與被害人確認事故及傷勢？）沒有...（問：本案是否承
      認？）有，因為當時被害人有跌倒...我對洪志龍感到很
      抱歉」等語（見100年度偵字第5999號卷第15-16頁），並
      於原審曾自承知悉發生車禍而為認罪之表示（見原審卷第
      10-11、22頁），後於本院又改為辯稱：伊於車禍發生後
      ，有下車看，其下車後因感覺被害人洪志龍未受傷，始離
      開現場，並無肇事逃逸之故意云云，足認被告於警詢及檢
      察事務官詢問時辯稱不知發生車禍云云，並非屬實。至有
      關被告於車禍後有無下車查看一節，證人洪志龍於原審固
      曾陳稱：其當時眼鏡破掉，沒有看得很清楚，然仍同時堅
      決證稱：對於被告稱他當時有下車查看，其真的沒有看到
      等語（見原審卷第21頁反面）；衡以被告於前開檢察事務
      官詢問時既已供承伊因未注意到被害人洪志龍之機車，對
      於車禍之發生有所疏失，且被害人洪志龍有因車禍而跌倒
      ，伊不知自己在車禍發生後有無停車，肇事後未即時向被
      害人洪志龍認確傷勢而認罪等語，則被告於原審準備程序
      及本院審理時空言翻異改稱：伊當時有從所駕駛之自小客
      車下車，回頭看一下，見被害人洪志龍將機車牽起來，認
      為被害人洪志龍未受傷，始將車開走云云（見原審卷第10
      頁反面、第11頁、本院卷第36頁），即屬有疑，且證人洪
      志龍於原審明確證述：「（問：被告稱他當時有下車查看
      ，你已經將機車牽起來，所以沒有對話，是否屬實？）並
      不是這樣的，當時我上救護車，我的機車是何人幫我牽起
      來我不曉得」等語（見原審卷第20頁反面），被告辯稱：
      伊有下車並回頭看到被害人洪志龍將機車牽起云云，已非
      實在；被告據此辯稱伊下車後因見被害人洪志龍將機車牽
      起，認為洪志龍並未受傷，乃離開現場，並無肇事逃逸之
      故意云云，顯係臨訟卸責之詞，委無可採。
（四）再按刑法第185條之4肇事逃逸罪，以駕駛動力交通工具肇
      事，有致人死傷而逃逸之事實，為其犯罪構成要件，不以
      行為人明知被害人有死傷情形為必要（最高法院91年度台
      上字第137號刑事判決意旨參見）。查本案被告駕駛之車
      牌號碼DW-8188號自用小客車，其右後保檢桿於車禍後留
      有被害人洪志龍騎乘之車牌號碼L3Z-720號普通重型機車
      之紅色漆痕並有刮痕，且經警方會同被告檢視為真等情，
      已據被告於警詢時供明（見中市警清分偵字第1000001945
      號卷第2頁），至被害人洪志龍之機車於車禍後則係受有
      前車頭車殼破裂之損壞，有二車之車損照片共3張（見中
      市警清分偵字第1000001945號卷第16頁、第17頁下方照片
      ）在卷可憑，足斷車禍發生時撞擊之力道非小，被告於原
      審及本院均供稱：伊知道有發生車禍等語，係屬真實，且
      被告於檢察事務官詢問時並稱：當時被害人有跌倒一語（
      見100年度偵字第5999號卷第161），而機車之防護力與汽
      車相去甚遠，行駛中之機車騎士因車禍摔跌地上，多少會
      因此受有輕重不等之傷害，此為一般人所周知，被告既知
      被害人洪志龍騎駛機車因車禍摔跌在地，對被害人洪志龍
      當場受有傷害之情況，應可預見並有所認識，其竟未採取
      救護或其他必要措施，並向警察機關報告，亦未留下任何
      之聯絡方式或經被害人洪志龍同意，即駕車離去，嗣後始
      經警循線查獲，被告有肇事逃逸之犯行，甚為灼然。被告
      辯稱：伊不知被害人洪志龍有受傷，無肇事逃逸之故意云
      云，基上論述，亦自非可採。
（五）被告雖復辯稱：伊不知所為係犯肇事逃逸罪云云。惟按「
      汽車駕駛人駕駛汽車肇事致人受傷或死亡者，應即採取救
      護措施及依規定處置，並通知警察機關處理，不得任意移
      動肇事汽車及現場痕跡證據，違反者處新臺幣3000元以上
      9000元以下罰鍰」，道路交通管理處罰條例第62條第3項
      前段定有明文。被告雖未考領汽車駕駛執照，有「證號查
      詢汽車駕駛人」1件（見中市警清分偵字第1000001945號
      卷第23頁）在卷可考；然上揭法律既經公告周知而為全民
      所應奉行，且為事理之常，被告於車禍發生時係有相當社
      會經歷而年屆50歲之人，自難諉稱不知；況「除有正當理
      由而無法避免者外，不得因不知法律而免除刑事責任」，
      亦為刑法第16條前段所明定，被告並無上開條文所定有正
      當理由而無法避免不知法律之情形，自不能僅因空言不知
      法律而主張無犯罪之故意，被告上開所辯，並非可採。
（六）此外，復有承辦員警製作之職務報告、「臺中市○○○○
      ○道路交通事故肇事人自首情形紀錄表」（載明本案被告
      於現場肇事後逃逸，經電話通知始至所說明案情等情，被
      告並無自首之適用）、車輛詳細資料報表各1份（分見中
      市警清分偵字第1000001945號卷第5、8、22頁）在卷可佐
      ，本件事證明確，被告前揭犯行洵足認定。
三、法律適用方面：
（一）查因道路交通事故之發生，常非於己之鄰親家里，時有告
      救不能情事，乃科以肇事者須即採取救護或其他必要措施
      ，並應向警察機關報告之法定義務，以防因就醫延誤致生
      無謂傷亡，並俾得通知傷亡者家屬到場，以明責任，是凡
      肇事人於行車肇事致人受傷或死亡，未即採取救護或其他
      必要措施，並向警察機關報告，即駕車逃逸者，均應依該
      規定處罰，至其嗣後是否受刑事訴追及已否與被害人達成
      民事和解，賠償損失，對其應受處罰乙節，並不生影響。
      職是之故，汽車駕駛人駕駛汽車肇事，不論其責任之歸屬
      為何，即有義務留在肇事現場，採取救護或其他必要措施
      ，並向警察機關報告，以維護他人之生命與其他用路人之
      交通安全。其立法目的，既係促使駕駛人於肇事致死傷後
      ，能對被害人即時救護，報告警察機關，以減少死傷，是
      該罪之成立祇以行為人有駕駛動力交通工具肇事，致人死
      傷而逃逸之事實為已足，至行為人之肇事有否過失及其過
      失度程之輕重如何，則均非所問（最高法院92年度台上字
      第4468號刑事判決意旨參照）。是核被告所為，係犯刑法
      第185條之4之駕駛動力交通工具肇事，致人受傷而逃逸罪
      。
（二）又被告前曾於94年9月19日，因妨害公務案件，由臺灣臺
      中地方法院以94年度訴字第1352號判處有期徒刑6月，得
      易科罰金確定，入監執行後，於95年6月30日就所餘刑期
      改行易科罰金而執行完畢，有臺灣高等法院被告前案紀錄
      表1份在卷可考，其於5年以內故意再犯本件有期徒刑以上
      之罪，為累犯，應依刑法第47條第1項之規定，加重其刑
      。
（三）復按汽車駕駛人，無駕駛執照駕車，酒醉駕車，吸食毒品
      或迷幻藥駕車，行駛人行道或行經行人穿越道不依規定讓
      行人優先通行，因而致人受傷或死亡，依法應負刑事責任
      者，加重其刑至2分之1，道路交通管理處罰條例第86條第
      1項，固定有明文。惟上開應依法加重其刑至2分之1之規
      定，法條既明定汽車駕駛人於一定違規之情形（如無駕駛
      執照駕車，酒醉駕車）駕駛汽車致人傷亡，依法應負刑事
      責任時，始有適用；換言之，係肇事者在一定之違規情形
      下依法應負過失致人於死或過失傷害之刑事責任時，始有
      適用。而刑法第185條之4，駕駛動力交通工具肇事，致人
      死傷而逃逸者之罪，其立法意旨係對一般動力交通工具駕
      駛人肇事致人死傷而逃逸之處罰，旨在懲罰肇事逃逸，自
      無上開道路交通處罰條例第86條第1項之適用（最高法院
      92年度台非字第50、60號判決意旨參見）。本案被告雖未
      考領汽車駕駛執照，有上開「證號汽車駕駛人」1份（見
      中市警清分偵字第1000001945號卷第23頁）在卷可考，惟
      揆諸上揭說明，被告前開肇事逃逸犯行，尚無適用道路交
      通管理處罰條例第86條第1項之規定之餘地，併予敘明。
四、原審法院認被告上開肇事逃逸犯行之事證明確，予以論罪科
    刑，固非無見，惟查：１、本案被告所犯之肇事逃逸罪，並
    無道路交通處罰條例第86條第1項規定之適用，已於本判決
    上開理由欄三、（三）論明；原審判決誤依前開道路交通處
    罰條例第86條第1項之規定對被告加重其刑，容有適用法律
    之違誤。２、又原審判決於其理由欄二、（一）中，整段所
    載之內容（見原審判決第2-3頁），俱與本案無關（即所記
    載之被告、被害人、發生車禍之二車車牌號碼、車禍發生之
    地點、過程及所引用之證據等等，均非本案之情節或事證）
    ，有認定犯罪事實與理由欄之說明及所引證據不符、矛盾之
    違失，顯有未當。被告執前詞否認犯罪及請求依刑法第59條
    之規定酌減其刑而提起上訴之部分，依本判決前開理由欄二
    各項所引之事證及論述、說明，被告否認犯罪，自非有理由
    。又按刑法第59條所定酌量減輕其刑，以犯罪之情狀顯可憫
    恕，認科以最低度刑仍嫌過重者，始有其適用；被告於本院
    否認犯行，且依其前揭犯罪情狀，並無何堪以憫恕之情形，
    被告請求依刑法第59條酌減其刑，自亦為無理由。至檢察官
    及被告上訴意旨指摘原審判決有上開１所示適用道路交通處
    罰條例第86條第1項規定不當之違誤，及被告上訴理由陳稱
    原審判決有前開２所載之認定事實與理由矛盾之違失，則均
    為有理由，自應由本院將原判決予以撤銷改判。爰審酌被告
    之素行、犯罪之動機、目的、行為時已年逾50歲之智識程度
    、生活狀況、犯罪時未受刺激、如犯罪事實欄一所示之駕駛
    動力交通工具肇事，致人受傷而逃逸之犯罪手段、對被害人
    洪志龍所生之危害、肇事後棄被害人洪志龍於不顧，逕自駕
    車離開現場，其行為固為可議，惟犯後曾於檢察事務官詢問
    及原審承認犯行，並已與被害人洪志龍達成和解【有和解書
    1份（見中市警清分偵字第1000001945號卷第12頁）在卷可
    憑】之犯罪後態度等一切情狀，量處如主文第二項所示之刑
    ，以示懲儆。
據上論斷，應依刑事訴訟法第369條第1項前段、第364條、第299
條第1項前段，刑法第185條之4、第47條第1項，刑法施行法第1
條之1第1項，判決如主文。
本案經檢察官李慶義到庭執行職務。
中    華    民    國   100    年    11    月    16    日
            刑事第八庭  審判長法  官  廖  柏  基
                              法  官  梁  堯  銘
                              法  官  李  雅  俐
以上正本證明與原本無異。
如不服本判決應於收受送達後十日內向本院提出上訴書狀，其未
敘述上訴之理由者，並得於提起上訴後十日內向本院補提理由書
（均須按他造當事人之人數附繕本）「切勿逕送上級法院」。
                              書記官  陳  志  德
中    華    民    國   100    年    11    月    16    日
附錄論罪科刑法條：
刑法第185條之4：
駕駛動力交通工具肇事，致人死傷而逃逸者，處6月以上5年以下
有期徒刑。